臺灣基隆地方法院刑事判決　　　　　　　 99年度訴字第655號
公　訴　人　臺灣基隆地方法院檢察署檢察官
被　　　告　方木通
選任辯護人　林火炎律師
　　　　　　葛睿驎律師
上列被告因違反槍砲彈藥刀械管制條例案件，經檢察官提起公訴
（99年度偵字第1636號），本院判決如下：
    主  文
方木通無罪。
    理  由
一、公訴意旨略以：被告方木通明知未經許可，不得持有具有殺
    傷力之子彈，仍基於持有子彈之犯意，於民國99年3 月25日
    20時35分許前某時，未經許可而取得制式子彈2 顆（口徑0.
    45吋），嗣後即非法持有之，警方於99年3 月25日20時35分
    許（起訴書誤載為22時35分許），持本院法官所簽發搜索票
    至臺北縣貢寮鄉福連村（99年12月25日改制為新北市○○區
    ○○里○○○街9 之5 號被告所經營之藝品店內搜索，在店
    內大廳左方廁所旁藝品櫃上方畫框後查獲被告非法持有之子
    彈2 顆及仿造手槍1 枝（有無殺傷力無法鑑別），因認被告
    涉犯槍砲彈藥刀械管制條例第12條第4 項之未經許可持有子
    彈罪嫌。
二、按犯罪事實應依證據認定之，無證據不得認定犯罪事實；不
    能證明被告犯罪或其行為不罰者應諭知無罪之判決，刑事訴
    訟法第154 條第2 項、第301 條第1 項分別定有明文。苟積
    極證據不足為不利於被告事實之認定時，即應為有利於被告
    之認定，更不必有何有利之證據，亦不能以推測或擬制之方
    法以為裁判之基礎（最高法院30年上字第816 號、40年台上
    字第86號判例意旨參照）。又認定犯罪事實所憑之證據，雖
    不以直接證據為限，間接證據亦包括在內，然而無論直接或
    間接證據，其為訴訟上之證明，須於通常一般之人均不致有
    所懷疑，而得確信其為真實之程度者，始得據為有罪之認定
    ；採用情況證據認定犯罪事實，亦須其情況與待證事實有必
    然結合之關係，始得為之，如欠缺此必然結合之關係，其情
    況猶有顯現其他事實之可能者，據以推定犯罪事實，即非法
    之所許（最高法院76年台上字第4986號判例、94年度台上字
    第3329號判決意旨參照）。另按刑事訴訟法第161 條已於91
    年2 月8 日修正公布，其第1 項規定：檢察官就被告犯罪事
    實，應負舉證責任，並指出證明之方法。因此，檢察官對於
    起訴之犯罪事實，應負提出證據及說服之實質舉證責任。倘
    其所提出之證據，不足為被告有罪之積極證明，或其指出證
    明之方法，無從說服法院以形成被告有罪之心證，基於無罪
    推定之原則，自應為被告無罪判決之諭知（最高法院92年台
    上字第128 號判例意旨參照）。
三、本件公訴人認被告涉犯上開罪嫌，係以被告於警詢及偵查中
    所為供述、臺北縣政府警察局瑞芳分局搜索扣押筆錄、扣押
    物品目錄表、扣押物品收據、員警拍攝之刑案現場照片、內
    政部警政署刑事警察局出具之鑑定書為其主要論據。訊據被
    告雖坦承警方起獲上開槍枝、子彈之處所係其經營之藝品店
    ，惟堅決否認有何非法持有子彈犯行，辯稱：「這東西不是
    我的，我食指斷掉、中指不能彎，沒辦法拿槍，從來沒有玩
    過這種東西，我出獄後請很多人來打掃，有臺北、宜蘭等地
    的朋友，店裡出入份子複雜，東西不知道是誰放的」等語。
四、經查：
  (一)證據能力部分：
  1.魯美月、蘇俊和於警詢時所為供述（99年度警聲搜字第206
    號卷【下稱警聲搜卷】內），均屬被告以外之人於審判外之
    言詞陳述，經被告之選任辯護人爭執其證據能力（本院卷第
    164 至165 頁），且查無其他法律規定例外得為證據之情形
    ，依刑事訴訟法第159 條第1 項，不得作為認定犯罪事實存
    否之實體證據（但非不得作為「彈劾證據」，最高法院94年
    度台上字第6881號、96年度台上字第4363、
    4464、7337號判決意旨參照）。
  2.現行刑事訴訟法關於「鑑定」之規定，除選任自然人充當鑑
    定人外，另設有囑託機關鑑定制度。依同法第198 條、第20
    8 條之規定，不論鑑定人或鑑定機關、團體，固均應由法院
    、審判長、受命法官或檢察官視具體個案之需要而為選任、
    囑託，並依第206 條之規定，提出言詞或書面報告，始符合
    同法第159 條第1 項所定得作為證據之「法律有規定」之情
    形。否則所為之鑑定，仍屬傳聞證據。然於司法警察機關調
    查中之案件，為因應實務上，或因量大、或有急迫之現實需
    求，併例行性當然有鑑定之必要者，例如毒品之種類與成分
    、尿液之毒品反應，或者槍、彈有無殺傷力等鑑定，基於檢
    察一體原則，得由該管檢察長對於轄區內之案件，以事前概
    括選任鑑定人或囑託鑑定機關、團體之方式，俾便轄區內之
    司法警察官、司法警察對於調查中之此類案件，得即時送請
    先前已選任之鑑定人或囑託之鑑定機關、團體實施鑑定，以
    求時效（法務部92年9 月1 日法檢字第0920035083號函參照
    ，刊載於法務部公報第312 期）。此種由檢察機關概括選任
    鑑定人或概括囑託鑑定機關、團體，再轉知司法警察官、司
    法警察於調查犯罪時參考辦理之作為，法無明文禁止，係為
    因應現行刑事訴訟法增訂傳聞法則及其例外規定之實務運作
    而為。則經由司法警察官、司法警察依檢察官所概括選任之
    鑑定人或囑託鑑定機關、團體所為之鑑定結果，與檢察官選
    任或囑託為鑑定者，性質上並無差異，同具有證據能力。本
    件扣案之槍枝、子彈，經查獲之臺北縣政府警察局瑞芳分局
    拍攝照片後，依上開規定送請內政部警政署刑事警察局鑑定
    ，所為之書面鑑定報告即該局99年4 月9 日刑鑑字第099004
    1562號鑑定書（99年度偵字第1636號卷【下稱偵查卷】第40
    至41頁），即屬上開「法律有規定」得為證據者，自有證據
    能力。
  3.按刑事訴訟法第159 條之5 第1 項「被告以外之人於審判外
    之陳述，雖不符前4 條之規定，而經當事人於審判程序同意
    作為證據，法院審酌該言詞陳述或書面陳述作成時之情況，
    認為適當者，亦得為證據」之規定，觀諸其立法理由謂：「
    二、按傳聞法則的重要理論依據，在於傳聞證據未經當事人
    之反對詰問予以核實，乃予排斥。惟若當事人已放棄對原供
    述人之反對詰問權，於審判程序表明同意該等傳聞證據可作
    為證據，基於證據資料愈豐富，愈有助於真實發見之理念，
    此時，法院自可承認該傳聞證據之證據能力。三、由於此種
    同意制度係根據當事人的意思而使本來不得作為證據之傳聞
    證據成為證據之制度，乃確認當事人對傳聞證據有處分權之
    制度。為貫徹本次修法加重當事人進行主義色彩之精神，固
    宜採納此一同意制度，作為配套措施。然而吾國尚非採澈底
    之當事人進行主義，故而法院如認該傳聞證據欠缺適當性時
    （例如證明力明顯過低或該證據係違法取得），仍可予以斟
    酌而不採為證據，爰參考日本刑事訴訟法第326 條第1 項之
    規定，增設本條第1 項。」由此可知，第159 條之5 第1 項
    之規定，僅在強調當事人之同意權，取代當事人之反對詰問
    權，使傳聞證據得作為證據，並無限制必須「不符合同法第
    159 條之1 至第159 條之4 」，始有適用，故依條文之目的
    解釋，第159 條之5 第1 項之規定，並不以被告以外之人於
    審判外之陳述「不符合」同法第159 條之1 至第159 條之4
    有關傳聞證據例外規定之情形，始有其適用（臺灣高等法院
    暨所屬法院96年法律座談會刑事類提案第26號研討結果參照
    ）。準此，如公訴人、被告及辯護人均同意法院所引用之傳
    聞證據作為證據使用，對於該等傳聞證據顯已放棄反對詰問
    權，同時有賦予證據能力之意思表示，則該等傳聞證據已有
    證據能力，得作為論罪之依據，於邏輯上法院毋庸再去細究
    該等傳聞證據是否合致刑事訴訟法第159 條之1 至之4 等規
    定。查本件經本院引用之被告以外之人於審判外之言詞或書
    面陳述（詳後述），業據檢察官、被告及辯護人於審判程序
    一致同意作為證據（本院卷第165 至168 頁），本院審酌前
    開陳述作成時之情況，尚無違法或證明力明顯過低之瑕疵，
    與本件待證事實復具有相當關連性，認為適當，依刑事訴訟
    法第159 條之5 第1 項，前開傳聞證據均得作為證據。
  4.扣案之仿造手槍1 枝、子彈2 顆及報紙1 張，均係以物件之
    存在及其呈現之狀態為證據資料，性質上屬物證而非供述證
    據；現場蒐證錄影光碟翻拍照片10張（偵查卷第20至24頁）
    、槍枝、子彈照片共14張（偵查卷第16至17、41頁）及辯護
    人於準備程序提出之現場照片19張（本院證物袋內），則均
    係依照相機器之功能，攝錄實物形貌而形成之圖像，並非人
    類意思表達之言詞或書面陳述，不含供述要素，當不在刑事
    訴訟法第159 條第1 項規定「被告以外之人於審判外之言詞
    或書面陳述」之範圍內，性質上亦應屬於非供述證據，無傳
    聞法則之適用（最高法院97年度台上字第3854號判決意旨參
    照），以上證據皆非實施刑事訴訟程序之公務員因違背法定
    程序而取得，且與本案待證事實具有自然之關連性，亦有證
    據能力。
  (二)實體部分：
  1.本件扣案之仿造手槍1 枝、子彈2 顆，乃臺北縣政府警察局
    瑞芳分局員警於99年3 月25日晚間，持本院法官核發之搜索
    票，至臺北縣貢寮鄉○○村○○街9 之5 號被告經營之藝品
    店（設在上址1 樓）搜索，在上址大廳左方廁所旁藝品櫃上
    方畫框後起獲而扣押，當時子彈2 顆係裝填於仿造手槍之彈
    匣內，仿造手槍則以併同扣案之報紙1 張包覆，上開槍枝、
    子彈經警送請內政部警政署刑事警察局分別以檢視法、性能
    檢驗法、試射法鑑定，鑑定結果為「送鑑手槍1 枝（槍枝管
    制編號0000000000），認係仿COLT廠MKIV/SERIES'70型半自
    動手槍製造之槍枝，經檢視，槍管暢通，惟槍管為塑膠材質
    ，雖擊發功能正常，不排除可供擊發適用子彈使用，但本局
    現無適用子彈可供試射鑑定，依現狀，無法鑑驗；送鑑子彈
    2 顆，認均係口徑0.45吋制式子彈，採樣1 顆試射，可擊發
    ，認具殺傷力」等情，為被告所不爭執，並有本院99年度聲
    搜字第203 號搜索票、臺北縣政府警察局瑞芳分局搜索扣押
    筆錄、扣押物品目錄表、扣押物品收據、現場蒐證錄影光碟
    翻拍照片10張、槍枝、子彈照片共14張、被告提出之名片1
    紙及內政部警政署刑事警察局99年4 月9 日刑鑑字第099004
    1562號鑑定書在卷可資佐證。然此等事實，僅足以證明上開
    具殺傷力之子彈，於為警搜索查獲當時，客觀上係位在被告
    實力支配之範圍內，尚不能據以推論「將上開扣案物品藏放
    在該處之人即係被告」或「被告明知上開扣案物品被放置在
    其實力支配之範圍內，主觀上有非法持有具殺傷力子彈之故
    意」。
  2.上開扣案物品為警查獲當日，即交由臺北縣政府警察局瑞芳
    分局鑑識人員攜往實驗室採集指紋等可資比對之跡證，惟經
    該分局鑑識人員以「寧海德林法」浸泡槍枝外包裝之報紙、
    以「煙燻法」煙燻扣得之槍彈，均未發現有指紋等跡證足資
    比對，有該分局刑案現場勘察報告表1 份附卷可參（偵查卷
    第63頁），故本件欠缺足以證明被告身體曾經接觸上開扣案
    物品之鑑定證據。其次，被告自警詢、偵查以至本院準備程
    序、審理時，始終堅決否認持有上開扣案物品，且綜觀被告
    歷次供述，並無任何積極陳述可憑以認定其取得上開扣案物
    品之時間、地點、動機、手段、取得後保管方法、用途等犯
    罪情節，換言之，被告從不曾就公訴人所指犯行為自白，其
    供述亦無法作為認定犯罪事實之積極證據。除此之外，公訴
    人未再舉出其他具證據適格、又足以確切證明「被告將上開
    扣案物品藏放在為警起獲處」或「被告明知上開扣案物品在
    其實力支配之範圍內」之供述或非供述證據，則本件起訴事
    實顯無直接證據可憑。
  3.儘管上開扣案物品係在被告實力支配之範圍內為警查獲，依
    據下列事證及理由，本院認此一情況證據（間接事實）並不
    足以推定被告非法持有子彈之犯罪事實：
    (1)被告之右手食指缺少兩節，中指無法彎曲，於95年9 月10
      日領得障礙類別為「肢障」、障礙等級為「輕度」且永久
      有效之中華民國身心障礙手冊，業據其提出該身心障礙手
      冊影本及照片2 張為證（本院卷第182 頁）。觀諸上開照
      片，被告左手戴錶，應係慣用右手之人，而其右手食指殘
      缺、中指活動障礙，欲以慣用手持槍並扣押扳機，顯有困
      難。被告既不能靈活操作槍枝，縱使擁有槍枝、子彈亦無
      法持以防身或威嚇他人，似無取得扣案仿造手槍、子彈而
      予以非法持有之動機。
    (2)被告曾於94年間因幫助犯加重強盜罪，經法院判處有期徒
      刑4 年6 月確定，甫於98年9 月18日假釋出監並付保護管
      束，尚有將近1 年之刑期未執行，至99年7 月1 日始假釋
      期滿（本院卷第4 至6 頁臺灣高等法院被告前案紀錄表、
      第124 至133 頁臺灣高等法院94年度上訴字第3843號判決
      參照）。被告明知其為警察機關依規定列管之「治安人口
      」，必係警方嚴加查察、監控之對象，任何涉及不法可疑
      情事，皆足以招致警方登門調查，其假釋可能因此被撤銷
      ，更行犯罪則可能遭從重量刑，除非有重大而迫切之需求
      ，應不至於甘冒前述風險，急於在假釋期間內取得容易引
      人側目之槍枝、子彈。然此重大而迫切之需求為何，未見
      公訴人提出具說服力之論述。
    (3)被告經營之藝品店屬營業場所，於平日營業時間，一般人
      均可自由進出，而警方查獲上開扣案物品之處（大廳左方
      廁所旁藝品櫃上方畫框後），周邊盡是店內所擺設、可供
      客戶選購之藝品，雖其位置高於一般人之身高，且在畫框
      後方，惟只須站立於普通椅凳上、稍加移動畫框，即不難
      發現、觸及，在該處藏放或取出物品之動作，更極易為人
      目睹，無隱密性可言，客觀上難謂為私密空間。如前述(2)
      所說明，被告當時身為受警方嚴密管控之治安人口，又根
      據證人陳昆模、蘇俊和於本院審理時所為證述，本案發生
      前，警方確已多次據報前往上址查察、臨檢（本院卷第13
      8 至139 、159 頁），則被告若真持有扣案之仿造手槍及
      子彈，理應將之藏匿在上址之外、不易為警方掌握之地點
      ，豈有可能輕率放置在上開場所，自暴於隨時遭人檢舉、
      為警查獲之高度風險？
    (4)按照證人陳昆模、蘇俊和一致之證述，被告經營之藝品店
      裝設有多支監視攝影鏡頭，可由店內監看店外狀況，只要
      警方人員接近藝品店，被告就知道了，故數次臨檢皆無所
      獲（本院卷第140 、159 、161 頁），證人魯美月亦曾於
      警詢為相符之指述。準此，被告應係深具警覺性之人，倘
      扣案之仿造手槍及子彈確係被告所持有，依其警覺性與察
      覺風險之能力，大可於警方進入藝品店大舉搜索前，及時
      將之改藏在較為隱密之位置，甚或暫且棄置店外，何至於
      完全不做處理，任令槍彈在前揭易於察覺之處為警搜獲？
    (5)被告於95年9 月5 日至98年9 月18日，長達3 年之期間，
      均因強盜案件在監執行，有臺灣高等法院被告前案紀錄表
      在卷可查。經本院勘驗結果，扣案仿造手槍外包覆之報紙
      1 張，係97年5 月13日之自由時報D3、D14 版（本院卷第
      57至58頁）。按一般家庭如累積一定數量之過期報紙，即
      會將之丟棄或售予資源回收業者，不至於保留1 年以前所
      發行報紙，且被告在監期間，上址藝品店2 樓仍有其妻居
      住、生活，是被告出監後欲取得1 年4 個月前發行之報紙
      ，恐非易事。而本件扣案之仿造手槍及子彈為警查獲時，
      竟係以被告出監前1 年4 個月所發行之報紙包覆，如謂該
      槍彈係被告所包覆、藏放，未免不合常情。
    (6)承前所述，上開包覆槍彈所用報紙1 張，並非98年9 月18
      日始重獲自由之被告容易取得之物，而依據證人陳昆模、
      魯美月所述及證人陳昆模製作之偵查報告，上址藝品店（
      於被告出監後）出入份子甚為複雜，經常造訪者包括李茂
      榮、王松源、郭建麟等前科累累之人。若然，本件扣案之
      仿造手槍及子彈，實亦非無可能係上開被告友人於被告在
      監執行期間所取得，再於被告出監後，趁被告不知之際，
      攜至上址隨處藏放，藉此避免在自己住居所為警查獲，自
      不能遽論必為被告所持有。
    (7)公訴人雖主張被告「無法確切說明所辯被栽贓之對象與地
      點」、「自承遭人栽贓云云亦屬推測之詞」，惟所謂栽贓
      係指將贓物或違禁物放在他人之處所，以誣陷他人犯法而
      言，目的既在誣陷，必於「被栽贓者」不知不覺中進行，
      「被栽贓者」如何能夠確切說明對象與地點？假使「被栽
      贓者」能夠確切說明栽贓之人、時、地、手法，豈非已經
      預見該贓物或違禁物在其實力支配之範圍內，並容任此一
      狀態存在，而有持有或寄藏之犯意？況被告否認犯罪事實
      所持之辯解，縱屬不能成立，仍非有積極證據足以證明其
      犯罪行為，不能遽為有罪之認定，業據最高法院30年上字
      第1831號判例闡釋甚明，公訴人質疑被告「栽贓」之說，
      不論是否可採，在積極證據不足以證明被告犯行之情況下
      ，要難引為對被告不利之認定。
  4.綜上各節所述，本件扣案之仿造手槍、子彈等物品，固係在
    被告實力支配之範圍內即上址藝品店內為警查獲，但是否由
    被告取得及持有，又其存在是否為被告所知悉，均容有疑問
    。公訴人所舉之證據，尚無法證明被告確有非法持有子彈之
    行為，且本院綜合公訴人提出及卷內所有間接證據、情況證
    據，認為未能達到令通常一般之人均不致有所懷疑，而得確
    信被告有非法持有子彈犯行之程度。此外，復查無其他積極
    之證據，足證被告有公訴人所指犯行，揆諸前揭法律規定及
    判解意旨，被告犯罪自屬不能證明，應諭知無罪之判決。
五、據上論斷，應依刑事訴訟法第301 條第1 項，判決如主文。
本案經檢察官李辛茹到庭執行職務。
中    華    民    國   100    年    1     月    27    日
                  刑事第二庭  審判長法  官  王福康
                                    法  官  劉桂金
                                    法  官  羅貞元
以上正本證明與原本無異。
如不服本判決應於收受送達後10日內向本院提出上訴書狀，並應
敘述具體理由；其未敘述上訴理由者，應於上訴期間屆滿後20日
內向本院補提理由書(均須按他造當事人之人數附繕本)「切勿逕
送上級法院」。
中    華    民    國   100    年    1     月    27    日
                                    書記官  陳虹